臺灣苗栗地方法院民事判決　　　　　　　93年度訴字第168 號
原　　　告　庚○○
被　　　告　丙○○
　　　　　　丁○○
右　一　人
訴訟代理人　乙○○
上列當事人間債務人異議之訴等事件，本院於民國94年3 月10
日言詞辯論終結，判決如下：
    主    文
原告之訴駁回。
訴訟費用由原告負擔。
    事    實
甲、原告方面：
一、聲明：
（一）確認被告丙○○對於原告之借款債權新台幣（下同）600,
      000 元不存在。
（二）確認被告丁○○對於原告之借款債權1,500,000 元不存在
      。
（三）本院92年度執字第2939號拍賣抵押物強制執行事件，就原
      告所有坐落苗栗縣三義鄉○○段501 地號土地及其上建號
      65號門牌號碼為苗栗縣三義鄉勝興村7 鄰二十份309 號房
      屋所為之強制執行程序，應予撤銷。
二、陳述：
（一）被告丙○○主張其對原告有600,000 元之借款債權，並以
      拍賣抵押物裁定為執行名義，就原告所有坐落苗栗縣三義
      鄉○○段501 地號土地及其上建號65號門牌號碼為苗栗縣
      三義鄉勝興村7 鄰二十份309 號房屋（以下簡稱系爭房地
      ）聲請強制執行，經本院以92年度執字第2939號受理中。
      另被告丁○○則於該案中以系爭房地之抵押權人身分聲明
      參與分配，主張其對原告有1,500,000 元之借款債權。
（二）惟查，原告與被告二人間並無借款關係存在。80年2 月間
      ，訴外人即原告之妹己○○亟需借款周轉，即徵得原告同
      意提供系爭房地為被告丙○○及訴外人甲○○即林秀雲設
      定擔保，透過訴外人代書戊○○借款，原告並提供
      及印章等交由己○○辦理抵押事宜，己○○因此借得600,
      000 元，然據己○○稱該借款已經清償多年。另原告與己○○並未另向被告丁○○借得任何款項，被告丁○○所持
      有原告及己○○為發票人之本票，其上並無原告親自簽名
      ，故原告之印章應係己○○與戊○○於79年至83年同居期
      間遭戊○○盜用，虛偽簽發本票並設定抵押權予被告丁○○。是原告與被告二人並無借款關係存在，被告亦不得對
      於原告為強制執行，為此訴請確認被告丙○○對於原告之
      借款債權600,000 元不存在，確認被告丁○○對於原告之
      借款債權1,500,000 元不存在及本院92年度執字第2939號
      號拍賣抵押物強制執行事件，就系爭房地所為之強制執行
      程序應予撤銷。
（二）對被告抗辯所為之陳述：原告將印章交由己○○交付戊○○辦理借款後，就再也沒有拿回來，足見原告之印章係遭
      盜用，且原告也未取得被告丁○○所提出之款項，如果借
      款遭戊○○取走，應由戊○○負責。
三、證據：聲請訊問證人己○○，並提出己○○於台中企銀繳款
    記錄。
乙、被告方面：
一、聲明：如主文所示。
二、陳述：
（甲）被告丙○○部分：被告透過代書戊○○放款，戊○○曾告
      知係原告與己○○借款600,000 元，被告已交付借款金額
      600,000 元予戊○○，兩造間雖未簽訂書面借款契約，惟
      原告取得被告及己○○所共同簽發票據金額為600,000 元
      之本票一紙，且原告亦以系爭房地設定抵押權予原告，原
      告亦曾自戊○○處收受借款利息每月18,000元，故兩造間
      確有借貸關係存在。
（乙）被告丁○○部分：被告係透過戊○○放款，戊○○曾告知
      被告係原告與己○○借款1,500,000 元，未約定清償期，
      借款利息是每10,000元每月收240 元，借款部分事先扣掉
      3 個月之利息後，被告共交付1,392,000 元予戊○○，原
      告取得被告及己○○所簽發票據金額為2,300,000 元之本
      票，原告並以系爭房地設定抵押權予被告。此後，被告自
       81 年12月起至83年1 月起，亦自戊○○處收取本件借款
      利息，嗣戊○○生意失敗行蹤不明後，被告始未收取利息
      。足見兩造間確有借貸關係存在，且本件設定抵押後十多
      年來原告從未異議，至系爭房地遭法院拍賣始提出異議，
      足見原告存心賴債。
三、證據：提出本票、抵押權設定契約書、土地及建物登記謄本
    、提款記錄，並聲請訊問證人戊○○。
丙、本院依職權訊問證人辛○○、甲○○即林秀雲。
    理    由
一、查兩造不爭執之事實為：
（一）被告丙○○為系爭房地之抵押權人，以本院90年度拍字第
      295 號拍賣抵押物裁定為執行名義，主張其對原告及己○○有600000元之借款債權，並持有發票人為原告及己○○
      ，票據金額為600,000 元，發票日為80年2 月10日之本票
      一紙，就系爭房地聲請強制執行，經本院以92年度執字第
      2939 號 受理中。
（二）另被告丁○○亦為系爭房地之抵押權人，於前開執行案件
      中聲明參與分配，主張其對原告及己○○有1,500,000 元
      之借款債權，並執有發票人為原告及己○○、票據金額為
      2, 300,000元，發票日為81年11月19日之本票一紙。
      且經本院調閱本院92年度執字第2939號執行卷宗核閱無誤
      。
二、原告主張被告丙○○對於原告600,000 元之借款債權不存在
    等情，業據被告丙○○所否認，並以前開情詞置辯。經查：
（一）按當事人主張之事實，經他造於準備書狀內或言詞辯論時
      或在受命法官、受託法官前自認者，無庸舉證。自認之撤
      銷，除別有規定外，以自認人能證明與事實不符或經他造
      同意者，始得為之，民事訴訟法第279 條第1 項、第3 項
      分別定有明文。原告於起訴狀自承其將
      己○○辦理抵押權之設定，己○○因此向被告丙○○借得
      600,000 元，另原告於本院言詞辯論期日及準備書狀中亦
      稱其與己○○有借600,000 元，抵押權設定契約書亦係原
      告所書寫（詳本院93年6 月3 日言詞辯論筆錄、93年6 月
      29日準備書狀），足見原告已就其與被告丙○○間有600
      ,000元之借貸關係存在乙節為自認。
（二）證人戊○○亦結稱：「我與己○○是朋友，原告及己○○
      來找我，要我想辦法還欠銀行的錢，並說我可以找金主借
      。我就先幫原告還清中小企銀及原告欠洪昌華之借款至少
      約1, 800,000元，並且找了被告丙○○及林秀雲為金主各
      提供600,000 元給我，原告即以系爭房地設定抵押予被告
      丙○○及林秀雲，本票亦是我要求原告簽發的，設定抵押
      及簽本票均是在我事務所辦理的，我有告知原告抵押設定
      給誰，是向誰借錢」等語明確（詳本院93年9 月16日言詞
      辯論筆錄），又證人戊○○所述代償原告積欠銀行及訴外
      人洪昌華之借款等情，亦核與系爭房地土地登記謄本所示
      ，台灣中小企業銀行股份有限公司及洪昌華之抵押權均經
      塗銷乙節相符，是自堪信證人戊○○前開證言為可採，足
      見原告與被告丙○○間確有600,000 元之借貸關係存在。
（三）至證人即原告之妹己○○雖到庭證稱：「並未曾透過戊○○向被告丙○○借貸600,000 元，被告丙○○所執有之本
      票上之印章確為其所有，是戊○○所蓋用，同意戊○○使
      用印章之目的僅是要向銀行借錢」等語，惟證人己○○為
      原告之妹，且為前開抵押權所擔保之共同債務人，就本件
      訴訟有利害關係，其證言顯有偏頗之嫌，自難採信。
（四）嗣原告其後雖又否認與丙○○有借貸關係存在，然其已於
      起訴狀、準備書狀及言詞辯論時歷次自認，亦未能舉證證
      明其自認與事實不符，依民事訴訟法第279 條第3 項之規
      定，其自不得撤銷前開自認。
（五）原告與被告丙○○間有借貸關係存在乙節，已如前述，又
      原告雖抗辯，縱使有借，亦已清償等語。按債權人對於所
      主張債權發生之原因事實，固有舉證之責，惟若債務人自
      認此項事實而主張該債權已因清償而消滅，則清償之事實
      ，應由債務人負舉證之責任。原告固主張已清償前開借款
      ，惟並未能提出具體證據證明有清償之事實，是其主張自
      不足採。原告與被告丙○○之借貸關係仍然存在，從而，
      原告訴請確認被告丙○○對於原告之借款債權600, 0 00
      元不存在，自屬無據，應予駁回。
三、原告主張被告丁○○對於原告1,500,000 元之借款債權不存
    在等情，業據被告丁○○所否認，並以前開情詞置辯。經查
    ：
（一）按確認法律關係不存在之訴，如被告主張其法律關係存在
      時，應由被告負舉證責任，最高法院著有42年台上字第17
      0 號判例可資參照，是本件自應由被告丁○○舉證證明對
      於原告確有1,500,000 元之借款債權存在。
（二）被告丁○○主張對於原告有1,500,000 元之債權存在乙節
      ，業據其提出81年11月30日之提款紀錄、本票及抵押權設
      定契約書、他項權利證明書為憑，該提款記錄所記載提款
      金額1,392,000 元，與被告主張扣除利息後實際出借之金
      額相符，提款時間亦與抵押權設定登記之81年11月26日相
      近；另抵押權設定契約書及本票上之印章，原告僅辯稱係
      遭盜蓋，惟亦不否認為真正。
（三）證人戊○○結稱：「後來林秀雲催討，我又先幫原告代為
      清償本金600,000 元，利息共18.5個月，每月18,000元，
      約計333,000 元，另代為清償被告丙○○之利息21.5個月
      ，約為387,000 元，另代書費6000元、規費、其餘代墊款
      、辦理借款佣金等合計約1,400,000 元，原告無力清償，
      又要求我找金主解決前開款項，所以我才找被告丁○○辦
      理設定抵押，借款1,500,000 元，預先扣除利息，由被告
      丁○○交給我約1,400,000 元，我有告訴原告金主是被告
      丁○○等語。‧‧‧本票上之金額是我要求原告簽的，本
      票是在我事務所簽的，原告及己○○都有到，當時沒有約
      定二人如何分擔債務，所以二人應是共同負擔全部債務」
      等語明確（詳本院93年9 月16日言詞辯論筆錄及證人所提
      說明狀）。另證人即為林秀雲即甲○○辦理本件放款之辛○○到庭證述：「甲○○放款600,000 元，戊○○有說借
      款人是抵押人，是每月10,000元收300 元之利息，借款後
      一直到82年底、83年初以後就沒有拿利息，利息都是向戊○○拿的，後來戊○○拿不出利息，本金也沒有清償，我
      為甲○○及我自己還有其他十幾位債權人向戊○○催討，
      戊○○將其土地設定抵押權給我，87年間，戊○○土地經
      徵收，我以抵押權人之身分拿到2000多萬元，包括甲○○
      的債權、我的、其他十幾位債權人的債權全部都已經清償
      完畢，惟因戊○○下落不明，才沒有塗銷抵押權」等語明
      確。又證人甲○○即林秀雲亦證稱借款本金已清償完畢，
      是依據證人辛○○、甲○○即林秀雲之證言可知甲○○之
      借款本金已受償，且借款後即系爭房地為甲○○設定抵押
      後之80年間迄至82、83年間，亦自戊○○處取得利息，每
      月10,000元以300 元計算，核與證人戊○○證述已為原告
      代償甲○○借款本金及約18個月之利息乙節相符。另被告
      丙○○亦自承收受戊○○給付每月18,000元之利息，是綜
      上所述，證人戊○○證述為原告代償甲○○本金、利息、
      被告丙○○利息及其餘辦理抵押設定相關規費、借款佣金
      等乙節，自堪採信。換言之，即由戊○○先為原告代償前
      開款項後，再以原告為借款人，被告為出借人，將被告丁○○所提供之借款給付予戊○○以代交付予原告。
（三）綜前所述，本件被告丁○○就系爭房地所取得之抵押權並
      非虛偽設定，又被告丁○○亦已舉證證明對於原告確有1,
      500,000 元之借款債權存在。從而，原告訴請確認被告丁○○對於原告之借款債權1,500,000 元不存在等語，亦屬
      無據，應予駁回。
四、執行名義成立後，如有消滅或妨礙債權人請求之事由發生，
    債務人得於強制執行程序終結前，向執行法院對債權人提起
    異議之訴。執行名義無確定判決同一之效力者，於執行名義
    成立前，如有債權不成立或消滅或妨礙債權人請求之事由發
    生，債務人亦得於強制執行程序終結前提起異議之訴，強制
    執行法第14條第1 項、第2 項分別定有明文。惟本件被告丙○○即92年度執字第2939號執行事件之執行債權人，以拍賣
    抵押物裁定為執行名義，其對於原告有600,000 元之借款債
    權存在，另參與分配人即被告丁○○對於被告有1,500,000
    元之借款債權存在等情，業如前述，是本件原告並無債權不
    成立或消滅、妨礙債權人請求之事由發生，是原告提起債務
    人異議之訴，訴請本院92年度執字第2939號拍賣抵押物強制
    執行事件，就系爭房地所為之強制執行程序應予撤銷，為無
    理由，應予駁回。
五、本件事證已臻明確，兩造其餘攻擊防禦方法及舉證，均核與
    本件判決結果不生影響，爰不一一贅述，附此敘明。
六、據上論結，本件原告之訴為無理由，依民事訴訟法第78條，
    判決如主文。
中　　華　　民　　國　　94　　年　　3 　　月　　31　　日
                        民事庭法　官　曾明玉
正本係照原本作成
如對本判決上訴，須於判決送達後廿日內向本院提出上訴狀
中　　華　　民　　國　　94　　年　　3 　　月　　31　　日
                         法院書記官   劉依緹
